臺灣高等法院臺南分院民事判決　九十三年度上字第八號　Ｊ
　　　上　訴　人　乙　○　○
　　　訴訟代理人　戊　○　○
　　　　　　　　　張　天　良　律師
　　　複代 理 人　許　世　烜　律師
　　　參　加　人　丙　○　○
　　　　　　　　　丁　○　○
　　　訴訟代理人　林　華　生　律師
　　　被上 訴 人　甲　○　○.
右當事人間請求確認通行權事件，上訴人對於中華民國九十二年十一月十九日臺灣臺
南地方法院九十二年度訴字第九六○號第一審判決提起上訴，本件已於九十三年六月
二十九日言詞辯論終結，茲判決如左：
      主      文
原判決關於駁回上訴人後開第二、三項之訴部分，暨命上訴人負擔訴訟費用（確定部
分除外）之裁判均廢棄。
確認上訴人就被上訴人所有坐落台南縣新營市○○段二八五之四地號土地上如附圖所
示乙案Ｄ土地上建物之一樓通道部分，面積一六‧八八平方公尺，有通行權存在。
被上訴人不得阻礙上訴人在前項通道地面之通行。
上訴人其餘上訴駁回。
第一審（確定部分除外）及第二審訴訟費用由被上訴人負擔五分之二，餘由上訴人負
擔。第二審參加訴訟費用由被上訴人負擔五分之二，餘由參加人負擔。
      事實及理由
一、上訴人以：伊所有台南縣新營市○○段二八五之十八地號土地係前由被上訴人之
    前手所有同段二八五之四地號土地及參加人所有同段二八五之五地號土地分割土
    地合併之土地，係袋地，前訴請確認對慣常通行之鄰地坐落同段二八五之六地號
    土地通行權存在之訴訟，為法院判決敗訴確定，業經收到存證信函催告不可再通
    行該土地；因被上訴人所有二八五之四地號土地（下稱系爭土地）面接文化街馬
    路寬度較大，被上訴人之前手柯丁曾出具土地使用權証明書（同意上訴人通行使
    用之面積為一二○平方公尺）同意上訴人建築等情形，故選擇通行被上訴人所有
    二八五之四地號土地；另考慮兩造家人出入必要及萬一發生火災或其他緊急救難
　　時之逃難及出入，又重建房屋時需要二公尺寬通路才可領建築執照等事項，系爭
　　通路須有相當寬度，要求在如後附圖甲案所示Ａ部分扣減屋柱部分後寬度為約一
　　．七公尺有通行權（上訴人在原審請求確認通行面積四十五平方公尺，原審駁回
　　其請求後，僅就其中面積四十三點五六平方公尺部分提起上訴），依民法第七百
　　八十七條、第七百八十九條規定，聲明求為判決：
    (一)原判決廢棄。
    (二)確認上訴人就被上訴人所有坐落台南縣新營市○○段二八五之四地號土地如附
      圖所示甲案Ａ部分，面積四三‧五六平方公尺有通行權存在。
　　(三)被上訴人應將前開附圖甲案所示Ａ部分，面積四三‧五六平方公尺土地上建物
　　　之一樓天花板下之構造物拆除，並不得阻礙上訴人在該面積四三‧五六平方公
　　　尺地面之通行。
二、參加人陳述略以：上訴人於民國五十七年間，由被上訴人之前手柯丁出具「二八
    五之四土地使用權證明書」，同意上訴人在一二○平方公尺之範圍內使用該筆地
    號土地，方得取得建築執照，而如欲拆除重建，仍須合併相鄰土地連接建築線始
    得申請，上訴人之通行權存在於二八五之四地號土地上，被上訴人為該筆土地所
    有權人，自有容忍義務；再上訴人於五七年間以系爭二八五之四地號為通行地取
    得現有建物之建造，其後參加人於五九年間申建現有房屋時，上訴人之土地尚非
    袋地，至六五年間被上訴人之前手李吳玉蘭在系爭二八五之四地號興建現有房屋
    時，上訴人之通行地始被阻塞，故從上開土地使用之演變情形，面臨文化街寬度
    較窄之參加人應無提供土地供上訴人通行之理等語。（至於其另陳稱：伊所有同
    段二八五之五地號土地北側之同段二八五之六地號土地，在上訴人起訴確認通行
    權敗訴後，原建物已拆除為空地，上訴人現仍利用北側水泥之道路通行至文化街
    ，情勢顯已變更；依房屋現狀，如以被上訴人原有靠北之走道供上訴人通行，則
    損害最小，且符合當初相鄰間使用土地之原意；且提起本件訴訟，並不能達到日
    後得重新建築之目的；且上訴人一家人目前生活起居既可通行至文化街而無阻，
    自無因與公路無適宜之聯絡，致不能為通常使用之情形，是尚無必要提起本件訴
    訟等訴訟行為，為輔助當事人之目的以外，而與上訴人之行為抵觸，依民事訴訟
    法第六十一條規定，不生效力。）。
三、被上訴人則以：依上訴人所提出之「土地使用權證明書」，無法證明所主張訴外
    人柯丁有同意在同段二八五之四地號土地之一二○平方公尺範圍內通行之本意及
    事實存在；其建築物所需之外來電力饋線、電話線、自來水管路、建物之排水溝
    ，皆由文化街經同段二八五之六地號土地銜接進入；伊前手即訴外人李吳玉蘭向
    柯丁買受分割後系爭土地後，六十五年建築房屋時，上訴人未反對將因而使其對
    外無通行地可聯接公路，反開具使用共同壁協定書，地界位置全為承重壁；上訴
    人自五十八年建屋完成至今達三十年以上未曾使用或主張利用系爭土地，通行聯
    絡至文化街，顯已默示拋棄其對系爭土地之通行權；且已引起系爭土地及地上房
    屋所有人李吳玉蘭及其後買受人正當信任，以為上訴人已不欲行使袋地通行權，
    而今上訴人竟再主張袋地通行權，課以被上訴人買受當時無從預見之義務，將致
    令陷於所有土地被通行及房屋毀損無法使用之重大損失，其顯有違誠信原則；伊
    所有系爭土地上為合法建築之房屋，為居家安全得以確保，不能作為共用通道；
    伊建築物中後方留設天井作為防火間隔使用，不得再提供上訴人通行；上訴人主
    張通行寬度約一米七或二米範圍內地上建物一樓天花板下之構造物加以拆除，則
    伊合法房屋樓梯、載重牆等將拆除毀損無法使用；上訴人通行相鄰之二八五之六
    空地損害最小，就通行土地公告現值，主張通行被上訴人甲案Ａ部分，較參加人
    之甲案Ｂ部分損害為大；上訴人無法証明被上訴人之損害符合民法第七百八十七
    條第二項規定之擇其周圍地損害最少之處所及方法為之之規定，上訴人實已不得
    再向被上訴人主張袋地通行權。聲明求為判決駁回上訴。
四、程序方面：
  (一)本件上訴人主張其所有坐落台南縣新營市○○段二八五之十八地號土地為袋地，
    隔被上訴人所有系爭土地、參加人所有同段二八五之五地號土地，始得與新營市
    ○○街相通，因另案訴請確認自現行通行之二八五之六地號土地之通行權訴訟，
    業經法院判決敗訴確定，而有通行被上訴人所有系爭土地之必要，因被上訴人否
    認上訴人之通行權，致上訴人對於系爭土地有無通行權存在之法律關係不明確，
    上訴人在私法上之地位有受侵害之危險，揆諸民事訴訟法第二百四十七條第一項
    規定及參照最高法院四十二年台上字第一○三一號判例，上訴人據以提起本件確
    認之訴，自有即受確認判決之法律上利益，合先敘明。
  (二)按告知訴訟乃當事人一造於訴訟繫屬中，將其訴訟告知於因自己敗訴而有法律上
    利害關係之第三人（民事訴訟法第六十五條第一項），以促其參加訴訟。而所謂
    有法律上利害之關係之第三人，係指本訴訟之裁判效力及於第三人，該第三人私
    法上之地位，因當事人之一造敗訴，而將致受不利益，或本訴訟裁判之效力雖不
    及於第三人，而第三人私法上之地位因當事人之一造敗訴，於法律上或事實上依
    該裁判之內容或執行結果，將致受不利益者而言（最高法院五十一年度臺上字第
    三○三八號判例要旨）。本件上訴人前案訴請確認對鄭登山等人所有之新營段二
    八五之六地號土地有通行權存在事件（臺南地方法院八十八年度訴字第一五三六
    號），主張請求確認上訴人就該慣行通行之既成巷道因時效而有公用地役關係之
　　寬五米土地部分有通行權存在，並告知本案被上訴人甲○○參加訴訟，被上訴人
　　未聲明參加前案民事確定判決之訴訟；嗣經法院依民法第七百八十九條規定，上
　　訴人應通行該二八五之四、二八五之五地號土地為由，乃判決上訴人敗訴確定（
　　本院九十一年度上更一字第六０號），依該裁判之內容，被上訴人將致受不利益
　　者，揆諸首開說明，被上訴人應可認係屬民事訴訟法第六十五條第一項所稱之利
　　害關係之第三人。從而被上訴人依同法第六十七條準用第六十三條規定，不得主
　　張上開確定判決不當。被上訴人辯稱伊並非該事件利害關係之第三人，告知訴訟
　　於法不合法云云，即無可採。
五、查上訴人所有二八五之十八地號土地，西側相鄰同段二八七、二八七之三、二八
　　七之四、二八五之三地號土地、北側為同段二八五之六地號土地、南側為二八五
　　之四地號土地、東側為同段二八五之四、二八五之五地號土地，均為建地、與西
　　邊之二八七之二地號道路及東側之八九四地號道路文化街均無適宜之聯絡，有上
　　訴人提出之地籍圖謄本在卷可按（見原審卷一二八頁、本院卷第五十頁），上訴
　　人主張其所有之同段二八五之十八地號土地，與公路無適宜之聯絡，致不能為通
　　常使用，為袋地之事實，堪可信為真實。目前上訴人係由與同段二八五之五地號
　　土地相鄰之同段二八五之六地號土地之空地，通行新營市○○街作為進出道路，
　　業經原審及本院分別勘驗現場查明無訛。上訴人所有系爭新營段二八五之十八地
　　號土地為不通公路之土地，堪可認定。被上訴人主張上訴人尚可對外聯絡，並非
　　不通公路之土地之袋地，即無可採。
六、按土地因與公路無適宜之聯絡，致不能為通常使用者，土地所有人得通行周圍地
    以至公路，惟應於通行必要之範圍內，擇其周圍地損害最少之處所及方法為之。
    民法第七百八十七條定有明文。所謂得通行之周圍地，並不以現為道路，或係最
    近之聯絡捷徑為限；且如有多數周圍地可供通行，應比較各土地所有人可能受有
    之損害，擇其損害最少之處所通行之。
  (一)按因土地一部之讓與或分割，致有不通公路之土地者，不通公路土地之所有人，
    因至公路，僅得通行受讓人或讓與人或他分割人之所有地，民法第七百八十九條
    第一項定有明文。就民法第七百八十七條第二項關於鄰地通行權人應於通行必要
    範圍內，擇其周圍地損害最少之處所及方法為之之規定，依誠信原則，於民法第
    七百八十九條第一項所定袋地通行權之情形，亦有其適用。
    1.查原為訴外人柯丁所有坐落系爭新營段二八五之四地號、面積○．○一三六公
      頃土地，於五十七年五月三日分割出同段二八五之十八地號、面積○‧○○一
      ○公頃土地一筆；另參加人丁○○、丙○○共有坐落同段二八五之五地號、面
      積○．○一二五公頃土地，於五十七年五月三日分割出同段二八五之十九地號
      、面積○．○○三七公頃之土地一筆。分別於同月十一、十二日出賣上訴人，
      於同年八月五日辦理土地所有權移轉登記，由上訴人取得所有權；上訴人復於
      五十九年一月十九日將其購買之同段二八五之十八地號及二八五之十九地號兩
      筆土地，辦理合併登記為同段二八五之十八地號、面積○．○○四七公頃。有
      上訴人提出之土地登記簿謄本在卷可稽（見原審卷第十三至十六、一一三至一
      二七頁）。上訴人主張其所有系爭新營段二八五之十八地號土地，確係由同段
      二八五之四地號及二八五之五地號土地分別分割再合併而來者，應堪認定。
    2.上訴人所有系爭新營段二八五之十八地號土地為不通公路之土地，該筆土地原
      係由同段二八五之十八、二八五之十九地號合併而來，其中之合併前之同段二
      八五之十八、二八五之十九地號土地係分割自原同段二八五之四、二八五之五
      地號土地，如前所述，則揆諸首開法條規定，則為不通公路之同段二八五之十
      八地號土地所有人之上訴人，僅得通行原為他分割人柯丁所有同段二八五之四
      地號土地繼受人之被上訴人所有同段二八五之四地號土地，或參加人丁○○、
      林義宏所共有之同段二八五之五地號土地，以至文化街之公路。
    3.上訴人前曾提起確認通行權存在事件訴訟（臺南地方法院八十八年度訴字第一
      五三六號），對鄰地即同段二八五之六地號土地所有權人鄭登山等，請求確認
      上訴人就該慣行通行之既成巷道因時效而有公用地役關係在在之寬五米土地部
　　　分有通行權存在，並告知本案被上訴人甲○○參加訴訟，被上訴人未聲明參加
　　　前案民事確定判決之訴訟；嗣該事件經法院以上訴人所有之二八五之十八地號
　　　土地，係自被上訴人所有二八五之四地號土地及參加人所有之二八五之五地號
　　　土地分割而出，依民法第七百八十九條規定，上訴人應通行該二八五之四、二
　　　八五之五地號土地為由，乃判決上訴人敗訴確定（本院九十一年度上更一字第
　　　六０號）。有本院依職權向臺南地方法院調閱八十八年度訴字第一五三六號當
　　　事人乙○○與鄭登山等六人間之確認通行權存在民事事件全卷，查核無誤。依
      民事訴訟法第六十七條準用第六十三條之規定，被上訴人即不得主張該訴訟不
      當，已如上所述。雖現上訴人仍以該參加人所有之新營段二八五之五地號北側
      相鄰之同段二八五之六地號土地上之水泥道路通行至文化街，作為通行之用，
      惟通行地之所有權人鄭登山等人在判決確定後已以存證信函通知上訴人不再提
      供通行，有上訴人提出之存證信函影本乙份在卷可憑（見本院卷二五七至二五
      八頁）。被上訴人於本院再主張上訴人可通行現為空地之同段二八五之六地號
      土地，無提起本件訴訟必要，及以該通行方法為損害最少云云，即無可取。
　　4.至於係通行被上訴人所有同段二八五之四地號土地，或參加人丁○○、丙○○
　　　所共有之同段二八五之五地號土地，以至文化街之公路，則亦應依「民法第七
　　　百八十七條第二項關於鄰地通行權人應於通行必要範圍內，擇其周圍地損害最
　　　少之處所及方法為之」之規定，予以決定。
  (二)通行權人於通行必要範圍內，擇其周圍地損害最少之處所及方法。經查：
    1.上訴人所有新營段二八五之十八地號土地略呈方形，其東南東側部分向內凹角
      ，除南側與被上訴人所有二八五之四地號土地相鄰外，其東側併與參加人丁○
      ○、丙○○共有之同段二八五之五地號土地相鄰接，同段二八五之四、之五地
      號土地均呈狹長形狀，東側均臨台南縣新營市○○街，而同段二八五之十八則
      無適當通路相連。(1)上訴人所有二八五之十八地號土地上之房屋即門牌號碼文
      化街二一號，為一棟三樓半磚造樓房，目前都經由二八五之六空地通行至文化街
      ，上訴人房屋之一樓部分，東南側為廚房、樓梯安置在臨東邊牆壁、其旁為客
      廳餐廳、西邊為房間及衛浴設備各一，出入大門設在東北邊，面向北方之二八
      五之六地號土地。(2)被上訴人所有同段二八五之四地號土地，地上現有門牌為
      文化街十七號為二樓半加強磚造樓房，搭建鐵架石綿瓦三樓屋頂，上面留設有
      前後二個天井，在後面天井隔開前棟與後棟房屋；後棟房屋一樓為一臥室，目
      前無人居住使用，堆置雜物；兩造界址天井西側牆壁尚有一扇窗戶，天井北側
      牆壁有一冷氣機；前棟之前半部作為店舖經營棉被店使用，店舖後面為樓梯間
      ，樓梯下為一間浴廁，浴廁後隔著天井，後有一間廚房及客廳；由後面天井至
      前面店舖要經過三個木門，門寬距離牆壁為九十公分，樓梯與牆壁距離為八十
      七公分；店舖南北兩側擺設玻璃櫥櫃，店舖與騎樓間設有鐵捲門，騎樓深約三
      公尺。(3)參加人所有之二八五之五地號土地上為門牌號碼文化街十九號，前半
      段為二樓半加強磚造樓房並搭建鐵架石綿瓦，後半段為二層樓鐵架石綿瓦，前
      半段一樓出租他人作為經營佛具店店舖使用，南北側靠牆均擺設玻璃櫥櫃，前
      半部西側以樓梯間與後半部相隔，樓梯旁邊的門與南側牆壁間距為七十七公分
      ，前半部西側牆壁為磚牆有一扇窗戶，另以木門與後半部相隔，後半部東側目
      前擺設佛具工作間及倉庫使用，另有浴廁一間及靠西側牆壁有廚房流理台等情
      ，業經原審及本院勘驗現場，著有勘驗筆錄及兩造提出之現場照片附卷可稽（
      見原審卷第七九至八六、一０七至一０九、一三五至一三六頁、本院卷第一一
      九至一二六、一四二至一四九、一六四至一七一頁）。
    2.本件上訴人於民國五十七年間，在二八五之十八、二八五之十九地號兩筆土地
      上建造房屋時，因該兩筆土地未面接馬路（新營市○○街），無法指定建築線
      ，遂由當時二八五之四地號土地所有權人柯丁（本件被上訴人之前手）之同意
      ，出具「土地使用權証明書」予上訴人，載明「土地座落台南縣新營鎮○○段
      二八五之四地號、使用面積一公畝二十公釐；右記土地標示係吾之所有，乙○
      ○在表記地上建築三樓房屋是實無訛，茲為申請營建執照，特給予證明」，其
      後上訴人始申請取得建造執照及使用執照（建號為六六○號門牌文化街廿一號
　　　房屋）；嗣參加人丁○○、丙○○在其所有分筆後同段二八五之五地號土地新
　　　建房屋於五十九年間申請取得建造執照及使用執照在案（建號一二○二○門牌
　　　文化街十九號房屋）。而訴外人柯丁將分筆後之同段二八五之四地號土地於五
　　　十九年十二月三十日出售訴外人李吳玉蘭，六十年三月四日辦妥所有權移轉登
　　　記；嗣於六十五年間取得建造執照及使用執照（建號一六五六門牌文化街十七
　　　號房屋），其後甲○○以買賣為原因，於八十八年二月九日取得土地及建物之
　　　所有權等事實。有土地及建物登記簿謄本在卷可稽（見原審卷第一一三至一二
　　　七頁、本院卷第四七至四九頁），並有本院依職權向台南縣政府函調台南縣新
　　　營市○鎮○○○段二八五之十八、之十九地號、五八五之五地號、二八五之四
　　　地號上建號六六○、一二○二○及一六五六號，（乙○○）建土營建字六九
　　　六號建築執照及建土營使字第三二八號使用執照、（丁○○、林義宏）建
　　　土營建字第三○三號建築執照申請書及建土營使字第三一二號使用執照、（
　　　李吳玉蘭）3.核發建照執照及11.13.核發之使用執照及圖說等原始檔卷資
　　　料可憑（影本見原審卷第一四二至一五九頁、本院卷第八四至一○二、一七五
　　　至一九一、五九至八三頁），均堪可信實。又參加人於五十九年間在所有二八
　　　五之五地號申請建造現有房屋時，上訴人未為通行權之主張，且當時尚非不得
　　　自作為建屋基地合併申請建屋之新營段二八五之四地號通行至文化街，在被上
　　　訴人之前手李吳玉蘭於六十五年間在系爭土地興建現有房屋前較無礙上訴人之
　　　通行，似非無據。
    3.本件上訴人所有之與公路無適宜聯絡袋地之二八五之十八地號土地，及所由分
      割之同段二八五之四、二八五之五地號土地，既均已興建房屋，考量上訴人通
      行權之目的在袋地上已興建房屋之正常使用之通行，即可謂為袋地能為通常之
      使用，而非考慮袋地為建地之建築之基本要求問題。
      台南縣政府另以：「本件新營段二八五之十八號（原二八五之十八、二八五之
      十九）如欲按現況申請新建、增建、改建、修建之行為，均應依原一宗土地檢
      討相關建蔽率及容積率等；如辦理原建物拆除後重新興建，則該地號仍須合併
      相鄰土地連接建築線始得申請。」，有台南縣政府工務以工管字第○九三○
      ○○七○三五號函在卷可按（見本院卷第二一○頁）。就新營段二八五之十八
      號如辦理原建物拆除後重新興建，該地號須合併相鄰土地連接建築線始得申請
      ，本件無須考慮房屋改建後通行問題。
    4.查於民國五十七年間，因當時二八五之四地號土地所有權人柯丁之出具「土地
      使用權証明書」，上訴人始得順利申請取得即座落同段二八五之十八、二八五
      之十九地號土地建號為六六○號即門牌文化街廿一號房屋之台南縣政府南府
      建土營建字第六九六號建造執照及使用執照。又就南府建土營建字第六九六
      號建築執照，為主管機關係之台南縣政府函釋相關疑義：「依據建築法規定建
      築基地與建築線應相連接，旨揭建築案件經查起造人乙○○係以新營市○○段
      二八五之四、二八五之十八及二八五之十九等三筆地號提出申請，按原附地籍
      資料研判起造人所有土地新營段二八五之十八、二八五之十九地號未連接建築
      線，是以申請建築時合併同段二八五之四地號為一宗土地申請，方符前述規定
      ；至新營段二八五之四地號依當時資料為柯丁君所有，自備具該土地權利證明
      文件，始得申請建築。」、「有關函詢『合併一宗土地』之法源依據係按建築
      法第十一條規定略以：『本法所稱建築基地，為供建築物本身所占之地面及其
      所應留設之法定空地。建築基地原為數宗者，於申請建築前應合併為一宗。…
      應留設之法定空地，非依規定不得分割、移轉，並不得重複使用……』。按建
      築基地與建築線應相連接，原新營段二八五之十八、之十九地號因未連接建築
      線，故合併鄰地新營段二八五之四地號申請，日後再有建築行為亦需合併申請
      。惟一宗土地可為數筆地號所併用，是以倘經取得土地使用權，是案亦得增併
      其他鄰地申請。」，有台南縣政府工務以工管字第○九三○○○七○三五號
      函、及九十三年六月二十八日以府工管字第○九三○○一○五八九八號函在
      卷可稽（見本院卷第二一○、二五九頁）。則上訴人因將原未連接建築線新營
      段二八五之十八、之十九地號，因鄰地新營段二八五之四地號土地之所有人出
      具使用權證明書而合併申請，得以建築房屋，上訴人在使用該不通公路之同段
      二八五之十八地號土地上之房屋，主張通行其房屋建築時，所合併申請為房屋
      基地之同段二八五之四地號，自非無據。
    5.再參以上訴人之房屋係最早建造，其所自建房屋之大門出入口在北側，而由同
　　　段二八五之六地號進出文化街公路，而對參加人丁○○、丙○○於五十九年建
　　　造文化街十九號房屋，及被上訴人之前手李吳玉蘭於六十五年之建造文化街十
　　　七號房屋，均未加爭執或作何保留，參加人丁○○、丙○○之文化街十九號房
　　　屋及被上訴人之前手李吳玉蘭文化街十七號房屋，均取得使用執照並為建築改
　　　良物第一次所有權登記，為合法房屋之事實，應予尊重。若依上訴人所主張之
　　　以一點七公尺或二公尺如後附圖甲案之Ａ或Ｂ為通行權之範圍，則此須將其所
　　　主張通行權所及之被上訴人房屋或參加人房屋之樓梯及隔間壁拆除，有被上訴
　　　人及參加人所提出之一樓平面圖在卷可稽（見本院卷第二三０、二八四頁），
　　　此將使被通行人無法使用其合法之房屋，並非損害最少之處所及方法。上訴人
　　　雖提出其居住廿一號房屋內之神桌、床舖、冰箱等傢俱相片五張（見本院卷第
　　　二二五至二二九頁），認系爭道路不宜太窄云云，惟就被上訴人之使用十七號
　　　房屋及參加人之使用十九號房屋，均須面臨同樣問題待解決而得以解決，故本
　　　院認在被通行人即參加人丁○○、丙○○之文化街十九號房屋及被上訴人之前
　　　手李吳玉蘭文化街十七號房屋之合法房屋通道之現通行狀態如後附圖乙案之Ｃ
　　　或Ｄ部分，考量為為通行權之範圍，提供上訴人通行，方屬妥適。
　　6.末查，若由參加人丁○○、丙○○所有同段二八五之五地號土地上之文化街十
　　　九號房屋通道之現通行狀態如後附圖乙案之Ｃ為為通行權之範圍，提供上訴人
　　　通行：則上訴人本身須將樓梯整座打掉重作及通行位置地界牆壁改建為門扇（
　　　見本院卷一四八、一六九頁），而參加人部分則須將固定式灶及流理打掉
　　　移除重作（見本院卷第二三一、二三二頁），損害較大；若由被上訴人所有同
　　　段二八五之四地號土地上之文化街十七號房屋通道之現通行狀態如後附圖乙案
　　　之Ｄ為為通行權之範圍，提供上訴人通行：則上訴人本身須將活動流理移動
　　　（見本院卷第一四八、一六九頁上禎照片）及將通行位置地界牆壁並窗戶改建
　　　為門扇即可；而被上訴人部分則無須拆除任何房屋部分（見本院卷第一四六頁
　　　照片），僅提供其房屋內通道供通行即可，損害較少。次就在提供通行後，增
　　　加通行人數，故以現狀較大通道為宜：以本件參加人所有同段二八五之五地號
　　　土地上之文化街十九號房屋通道之現通行狀態如後附圖乙案之Ｃ為為通行權之
　　　範圍時，其通道門扇寬為八十公分；而以被上訴人所有同段二八五之四地號土
　　　地上之文化街十七號房屋通道之現通行狀態如後附圖乙案之Ｄ為為通行權之範
　　　圍時，其通道門扇寬為八十五公分，有被上訴人提出之房屋設計圖附卷可據（
　　　本院卷第一五九、一六一頁），並經本院現場勘驗明確，有勘驗筆錄在卷可憑
　　　（見本院卷第一九二至一九九頁），仍以通道門扇較寬之被上訴人所有文化街
　　　十七號房屋通道如後附圖乙案之Ｄ為為通行權之範圍較妥。因在上訴人通行之
　　　際，提供通行之土地所有權人對該通道，仍繼續通行，故不得以通行通道之面
　　　積及公告現值計算為損害多寡衡量標準。故本院認與公路無適宜聯絡致不能為
　　　通常使用之二八五之十八地號土地所有人之上訴人，以通行被上訴人所有同段
　　　二八五之四地號土地上之文化街十七號房屋通道如後附圖乙案之Ｄ為為通行權
　　　範圍，為損害最少之處所。
七、綜上所述，上訴人主張其所有二八五之十八地號土地為與公路無適宜聯絡致不能
    為通常使用之袋地，可以採信。惟其未與公路相通係因二八五之四、之五地號土
    地分割合併而來，雖有為分割地二八五之四地號土地及二八五之五地號土地可供
    通行，惟經比較系爭二筆土地之使用現狀及各土地所有人可能受有之損害，認以
    通行被上訴人所有同段二八五之四地號土地上如附圖所示乙案Ｄ土地上建物之一
    樓通道部分，面積一六‧八八平方公尺有通行權存在，為損害最少之處所。
    從而，上訴人本於民法第七百八十七條及第七百八十九條規定，請求「(一)確認上
    訴人就被上訴人所有坐落台南縣新營市○○段二八五之四地號土地如附圖所示甲
    案Ａ部分，面積四三‧五六平方公尺有通行權存在。(二)被上訴人應將前開附圖所
　　示Ａ部分，面積四三‧五六平方公尺土地上建物之一樓天花板下之構造物拆除，
　　並不得阻礙上訴人在該面積四三‧五六平方公尺地面之通行。」之聲明中，於「
　　(一)確認上訴人就被上訴人所有坐落台南縣新營市○○段二八五之四地號土地上如
　　附圖所示乙案Ｄ土地上建物之一樓通道部分，面積一六‧八八平方公尺，有通行
　　權存在。(二)被上訴人不得阻礙上訴人在前項通道地面之通行。」之部分，為有理
    由，應予准許。逾此所為請求，為無理由，應予駁回。
    原審就上開應准許部分，為上訴敗訴之判決，尚有未洽，上訴意旨求予廢棄改判
    ，為有理由，爰由本院予以廢棄改判如主文第二、三項所示。至於上訴人之請求
    不應准許部分，原判決為上訴人敗訴之判決，經核於法並無不合，上訴意旨求予
    廢棄改判，為無理由，應駁回其上訴。
八、至於被上訴人主張上訴人違法留設窗戶及通風設施，請求調違章建築查報單及拆
    除時間通知單，此與本件通行權之有無要屬無涉；又訴外人柯丁既交付「土地使
    用證明書」供上訴人合併申請建物指定建築線，當時應可藉而與文化路有適宜通
    行，被上訴人另請求調取柯丁之建築執照完工日期及地籍圖謄本並戶籍登記資料
    ，此要無法認定柯丁房屋之位置座落及有無阻斷通路，故無調取必要。本件事證
    已臻明確，兩造其餘主張及攻擊防禦方法併舉證，與本件判決結果無涉，爰不一
    一論述，併此敘明。
九、據上論結，本件上訴為一部有理由，一部無理由，依民事訴訟法第四百五十條、
    第四百四十九條第一項、第八十六條第一項、第七十九條，判決如主文。
中　　　華　　　民　　　國　　九十三　　年　　　七　　　月　　 十三　　 日
　　　　　　　　　　　　　　　　　　臺灣高等法院臺南分院民事第三庭
~B1審判長法官　林　　輝　　雄
~B2　　　法官　王　　明　　宏
~B3　　　法官　丁　　振　　昌
右為正本係照原本作成。
不得上訴。
中　　　華　　　民　　　國　　九十三　　年　　　七　　　月　　 十四　　 日
~B法院書記官　黃　　惠　　美
